【裁判字號】    99,抗,1661
【裁判日期】    991110
【裁判案由】    假扣押
【裁判全文】
臺灣高等法院民事裁定                  99年度抗字第1661號
抗 告 人  粟冬蓮
代 理 人  張金盛律師
上列抗告人因與相對人楊正良間假扣押事件，對於中華民國99年
9月27日臺灣臺北地方法院99年度北全字第30號裁定提起抗告，
本院裁定如下：
    主  文
原裁定廢棄。
抗告人得以財團法人法律扶助基金會板橋分會所出具之保證書為
擔保，就相對人之財產於新台幣肆拾萬元範圍內予以假扣押。
聲請及抗告訴訟費用由相對人負擔。
    理  由
一、按「抗告法院為裁定前，應使債權人及債務人有陳述意見之
    機會。」民事訴訟法第528條第2項固有明文，然假扣押有防
    止債務人脫產之目的，法院於審理假扣押聲請時，自應顧及
    隱密性，觀諸強制執行法第132條第1項規定：「假扣押或假
    處分之執行，應於假扣押或假處分之裁定送達同時或送達前
    為之。」即明，此一隱密性之要求，於債權人對第一審法院
    駁回其假扣押聲請之裁定提起抗告之程序，亦應如此。而當
    事人就第一審法院關於假扣押之裁定所為抗告，有係債務人
    就第一審法院准許假扣押之聲請所為者，有係債權人就第一
    審法院駁回其假扣押之聲請所為者，於前者之情形因債權人
    已實施假扣押之查封，債務人無脫產之虞，假扣押程序之隱
    密性要求，已無必要，為保障雙方當事人之程序權，法院自
    應依前開第528條第2項規定，使債權人及債務人雙方就准許
    假扣押之裁定當否陳述意見。反之，於後者情形，因假扣押
    程序之隱密性仍有必要，若責令抗告法院仍應依前開第528
    條第2項之規定，使債務人有陳述意見之機會，無異責令抗
    告法院必須於假扣押裁定前即使債務人知悉債權人聲請假扣
    押之情事，顯非合理。參酌前開第528條第2項之立法，係參
    考日本民事保全法第41條、第29條有關債務人對准許假扣押
    之裁定為保全異議及保全抗告之規定，而非債權人就駁回保
    全聲請所為即時抗告之規定（參閱司法院民事訴訟法研究修
    正資料彙編(八)第896頁、第1125頁），應解為上開第528條第
    2項之規定，僅適用於前者，即第一審法院准許假扣押之聲
    請，由債務人提起抗告之情形。至於後者，即第一審法院駁
    回假扣押之聲請，由債權人提起抗告之程序，抗告法院是否
    使債務人有陳述意見之機會，仍應依一般裁定程序，由法院
    依其職權定之（民事訴訟法第234條參照），無前開第528
    條第2項之適用。本件原法院係駁回債權人即抗告人假扣押
    之聲請，本院審酌全案情節，認無使債務人即相對人楊正良
    陳述意見之必要，核先敘明。
二、本件抗告人主張：兩造前於民國91年4月29日書立承約，相
    對人承諾於兩造結婚後給付伊新台幣（下同）40萬元，如變
    心願再賠償伊40萬元，兩造嗣於同年10月29日結婚，相對人
    本應依約給付伊40萬元，迄今仍拒不履約。而伊於婚後遭相
    對人施以暴力，經原法院3次發給通常保護令，又因罹患右
    耳膽脂瘤，時常暈眩昏倒，無法正常工作，前起訴請求相對
    人給付扶養費（經原法院99年度家調字第446號事件受理中
    ），並經原法院裁定准予就相對人於案外人臺灣銀行館前分
    行（下稱臺灣銀行）之存款63萬200元而為假扣押（原法院
    99 年度司執全字第775號），今伊又起訴請求相對人清償前
    開40萬元之債務（原法院99年度北簡字第15483號），相對
    人於遭前開另案假扣押後，即到處放話表示欲對伊不利，且
    於本案調解程序，經二次調解均避不見面，可見其勢將隱匿
    財產，如未即時保全，縱伊日後獲本案勝訴判決，亦難有效
    執行，原法院裁定駁回伊本件假扣押聲請，尚有未洽等語，
    爰提本件抗告，求予廢棄原裁定，另准予以財團法人法律扶
    助基金會板橋分會出具之保證書為擔保，對於相對人之財產
    於40萬元之範圍內而為假扣押。
三、按債權人就金錢請求或得易為金錢請求之請求，欲保全強制
    執行者，得聲請假扣押，債權人就請求及假扣押之原因，固
    應釋明之，縱該釋明不足，而債權人陳明願供擔保或法院認
    為適當者，法院仍得定相當之擔保，命供擔保後為假扣押，
    此觀民事訴訟法第522條第1項、第523條第1項及第526條第1
    項、第2項之規定即明。所謂釋明，乃當事人提出證據，使
    法院產生較薄弱之心證，相信其主張之事實大致可信之行為
    ，有別於應為證明者，須其提出之證據達到使法院產生強固
    心證，確信其主張為真實之程度。又依前開規定，只須債權
    人有所釋明，縱未達到使法院產生較薄弱之心證，相信其主
    張之事實大致可信之程度，亦屬「釋明不足」，非全無釋明
    ，如債權人陳明願供擔保或法院認為適當者，法院得定相當
    之擔保，命供擔保後為假扣押，可知法律要求債權人聲請假
    扣押時，應為舉證之程度甚低。法律所以為此設計，係鑑於
    假扣押程序之急迫性，通常難以期待債權人於聲請假扣押前
    ，得提出債務人之全體財產變動狀況之證據，以資與聲請保
    全之債權比較，作為判斷日後有無不能或難予強制執行之虞
    。債務人有無日後不能強制執行或甚難執行之虞，應考慮債
    務人之職業、資產、信用等狀況，綜合判斷之。債務人有一
    再遷居，或廉賣、毀損、拋棄、隱匿或浪費財產等行為者，
    通常固可認有假扣押之原因，但不以此為限，例如債務人同
    時受多數債權人追償，或債務人之財產已顯然不足清償債務
    者，亦可認為有保全之必要性（參閱日本資深裁判官瀨木比
    呂志著，民事保全法，315頁、319頁，判例社出版
    ，2007年全訂第二版第1刷）。
四、查本件抗告人主張兩造為夫妻，相對人曾立約承諾給付抗告
    人40萬元，有承約書影本附卷可稽，是抗告人已就其對於相
    對人之債權有所釋明。又兩造間另案請求給付扶養費事件，
    業據原法院裁定准予就相對人於臺灣銀行之存款60 萬200元
    予以假扣押等情，亦有原法院臺北簡易庭99年度北簡字第
    15483號清償債務事件影印卷，及抗告人所提臺灣銀行及原
    法院民事執行處函文可憑（見本院卷，6至7頁），本件抗告
    人前因保全對於相對人之扶養費請求權，聲請對於相對人之
    財產於60萬元範圍內為假扣押獲准，可見相對人之財產已陷
    於不能清償之情形，故抗告人主張本件有保全抗告人該40萬
    元債權之必要性，應可採信。又抗告人本案請求相對人給付
    40萬元，經原法院簡易庭調解二次，相對人均未到場，有原
    法院前開99年度北簡字第15483號卷可按，顯然相對人已避
    不見面，可認抗告人已就本件假扣押原因有所釋明，雖其釋
    明尚有未足，然抗告人已陳明願以財團法人法律扶助基金會
    板橋分會所出具之保證書為其釋明不足之擔保，自應准予抗
    告人假扣押之聲請。原法院駁回抗告人之聲請，尚有未洽，
    抗告人指摘原裁定不當，求予廢棄，為有理由。爰由本院廢
    棄原裁定，更為裁定如主文第二項所示。
五、據上論結，本件抗告為有理由，爰裁定如主文。
中    華    民    國    99    年    11    月    10    日
                    民事第六庭
                        審判長法  官  鄭三源
                              法  官  邱  琦
                              法  官  呂太郎
正本係照原本作成。
不得再抗告。
中    華    民    國    99    年    11    月    11    日
                              書記官  黃千鶴

司法院資訊處製作；財團法人民間司法改革基金會備份。
